ACORDAO-COMPLETO-2346722

ACÓRDÃO DE RELAÇÃO

ACÓRDÃO DE RELAÇÃO 678/2019 ATA 9/2019 - PLENÁRIO

Acórdão 678/2019-TCU-Plenário
Considerando que os presentes autos tratam de denúncia sobre falhas na prestação de serviços públicos essenciais por parte do Município de Maricá – RJ, apesar da existência de recursos disponíveis, tendo o denunciado anunciado, em suma, a ocorrência das seguintes falhas:
 (i) não realização de política básica de saneamento na região, com graves riscos à população local, em desacordo com as diretrizes nacionais para o saneamento básico previstas na Lei nº 11.455, de 2007; 
 (ii) falta de transparência sobre os valores recebidos pelo município e sobre a sua efetiva aplicação, aí incluídos os recursos provenientes dos royalties do petróleo e os transferidos pelo então Ministério das Cidades; e
 (iii) falta de controle dos órgãos competentes sobre o uso dos recursos financeiros pelo município e, especialmente, sobre o adequado uso em suas finalidades específicas;
Considerando que o denunciante teria ressaltado que, apesar de serem destinados recursos federais e estaduais, além dos royalties do petróleo, para o saneamento básico em Maricá – RJ, o retrato atual do município é marcado pela situação de risco aos moradores, em desrespeito às diretrizes nacionais para o saneamento básico, fazendo referências a notícias veiculadas em sites e jornais locais sobre as falhas na prestação de serviços públicos;
Considerando que, conquanto a maior parte das aludidas falhas não correspondam a recursos federais, o denunciante teria apresentado o extrato do Contrato de Repasse 779759 celebrado entre a Caixa Econômica Federal – Programas Sociais, como mandatária da União representada pelo então Ministério das Cidades, e o aludido município, com vistas à construção de abrigos de ônibus, noticiando, ainda, o envio de denúncia ao Ministério Público do Estado do Rio de Janeiro para a eventual apuração de superfaturamento na construção dos abrigos, com a subsequente abertura do Inquérito nº 2018.00053430;
Considerando que, após a pesquisa no Portal da Transparência, a unidade técnica verificou que o Contrato de Repasse Siconv 779759 (n.º  original 1001653-19/2012) contaria com o desembolso total sob o valor de R$ 255.740,00 e a vigência no período de 31/12/2012 a 1/8/2018, tendo a prestação de contas do ajuste sido aprovada em 23/11/2018 (Peça nº 12) , a despeito de se encontrar “em execução” o outro contrato de repasse com o objeto semelhante e ainda vigente (Contrato de Repasse Siconv 816007, n.º  original 1022620-76/2014) , tendo sido celebrado entre a Caixa – Programas Sociais, como mandatária da União representada pelo então Ministério das Cidades, e o aludido município, com o desembolso total previsto sob o valor de R$ 368.860,34 (já repassado o valor de R$ 295.088,27) ;
Considerando que a fiscalização sobre a aplicação dos vultosos recursos inerentes aos royalties do petróleo não se encontraria na competência do TCU, em sintonia, por exemplo, com o Acórdão 971/2006 proferido pelo Plenário do TCU sob a relatoria do emérito Ministro Ubiratan Aguiar, quando teria assinalado que:
“PRESTAÇÃO DE CONTAS. ROYALTIES DE PETRÓLEO. RECURSO DE REVISÃO. REQUISITOS DE ADMISSIBILIDADE NÃO PREENCHIDOS. NÃO-CONHECIMENTO. INCOMPETÊNCIA ABSOLUTA DO TCU. DECLARAÇÃO, DE OFÍCIO, DA INSUBSISTÊNCIA DO ACÓRDÃO RECORRIDO. 1. É da competência dos tribunais de contas municipais e estaduais, e não do TCU, a fiscalização dos recursos provenientes do Fundo Especial de que trata a Lei nº 7.525/1986, a teor do art. 20, § 1º, da Constituição Federal, conforme decidido pelo Supremo Tribunal Federal em sede do MS 24.312. 2. Em face da incompetência do TCU para fiscalizar os recursos provenientes do Fundo Especial de que trata a Lei nº 7.525/1986, deve ser declarada, de ofício, a insubsistência das deliberações adotadas pelo Tribunal nessas circunstâncias.”
Considerando, contudo, que a existência de recursos federais aportados à construção dos abrigos de ônibus poderia ensejar o conhecimento da presente denúncia, desde que as noticiadas irregularidades estivessem acompanhadas dos suficientes indícios sobre as falhas;
Considerando, assim, que a presente denúncia não deve ser conhecida pelo TCU, já que não atende aos requisitos de admissibilidade elencados no art. 235 do RITCU;
Considerando, todavia, que, com o intuito de resguardar a efetividade do controle, o TCU deve enviar a cópia das Peças 1, 2, 3 e 19 ao Ministério do Desenvolvimento Regional, como sucessor do Ministério das Cidades, e à Caixa Econômica Federal – Programas Sociais, para que promovam a eventual avaliação sobre a regularidade, ou não, da execução do Contrato de Repasse Siconv 816007, além de enviar a cópia deste Acórdão, acompanhado do parecer da unidade técnica (Peça nº 19) , ao Ministério Público do Estado do Rio de Janeiro e ao Tribunal de Contas do Estado do Rio de Janeiro, para ciência e eventuais providências;
Considerando, ainda, que o ora denunciante pode reapresentar a suscitada denúncia, desde que a peça inicial esteja acompanhada dos necessários indícios de irregularidade;
	Considerando que, a despeito de, preliminarmente, não se conhecer da presente denúncia, o presente feito deve ser apreciado na presente Sessão Pública do Plenário do TCU, diante da necessidade de assegurar o pleno interesse público à informação, sem prejudicar a intimidade dos interessados no sugilo, com a manutenção do referido sigilo em prol, apenas, das correspondentes peças processuais, nos termos dos arts. 53, §§ 3° e 4°, e 108, § 1°, da Lei n.º 8.443, de 1992, e, por analogia, do art. 93, IX, da CF88.
	Considerando, enfim, que o TCU deve manter o sigilo em relação a eventuais peças gravadas com essa chancela, retirando a chancela de sigilo, contudo, sobre o presente processo, nos termos dos arts. 53, §§ 3° e 4°, e 108, § 1°, da Lei n.º 8.443, de 1992, e, por analogia, do art. 93, IX, da CF88;
Os Ministros do Tribunal de Contas da União, reunidos em Sessão de Plenário, ACORDAM, por unanimidade, com fundamento nos arts. 143, inciso V, alínea “a”, 234, 235, parágrafo único, e 250, inciso I, do Regimento Interno do TCU, aprovado pela Resolução nº  246, de 2011, em não conhecer da presente denúncia, já que não atendidos os requisitos de admissibilidade previstos no art. 235 do RITCU, e prolatar as determinações abaixo indicadas, de acordo com os pareceres emitidos nos autos:
1. Processo TC-Processo 029.160/2018-9 (DENÚNCIA) 
	1.1. Denunciante: Identidade preservada.
	1.2. Entidade: Município de Maricá – RJ.
	1.3. Relator: Ministro-Substituto André Luís de Carvalho.
	1.4. Representante do Ministério Público: não atuou.
	1.5. Unidade Técnica: Secretaria do TCU no Estado do Rio de Janeiro (Sec-RJ) .
	1.6. Representação legal: não há.
	1.7. Determinar que a Sec-RJ adote as seguintes medidas:
	1.7.1. envie a cópia do presente Acórdão, acompanhado do parecer da unidade técnica, além da cópia das Peças 1, 2 e 3, ao Ministério do Desenvolvimento Regional, como sucessor do Ministério das Cidades, e à Caixa Econômica Federal – Programas Sociais, para que promovam a eventual avaliação sobre a regularidade, ou não, da execução do Contrato de Repasse Siconv 816007, diante dos indícios de irregularidades noticiados nestes autos; 
	1.7.2. envie a cópia deste Acórdão, acompanhado do parecer da unidade técnica (Peça nº 19) , ao Ministério Público do Estado do Rio de Janeiro e ao Tribunal de Contas do Estado do Rio de Janeiro, diante dos indícios de irregularidades noticiados nestes autos, para ciência e eventuais providências;
	1.7.3. envie a cópia do presente Acórdão, acompanhada da cópia do parecer da unidade técnica, ao denunciante, informando que ele pode reapresentar a aludida denúncia, desde que apresente os necessários indícios das irregularidades perpetradas com os recursos federais, atendendo, assim, os requisitos de admissibilidade expressos no art. 235 do RITCU; e 
	1.7.4. arquive o presente processo, sem prejuízo de manter o sigilo em relação a eventuais peças gravadas com essa chancela, retirando a chancela de sigilo, contudo, sobre o presente processo, nos termos dos arts. 53, §§ 3° e 4°, e 108, § 1°, da Lei n.º 8.443, de 1992, e, por analogia, do art. 93, IX, da CF88.

Município de Maricá - RJ.

ANDRÉ DE CARVALHO

não há.

Não atuou.

DENÚNCIA (DEN)

Secretaria do TCU no Estado do Rio de Janeiro (Sec-RJ).